最高法院刑事判決                              八十八年度台上字第二一四五號
    上  訴  人  甲○○  男
    選任辯護人  林宜君律師
右上訴人因違反山坡地保育利用條例案件，不服台灣高等法院中華民國八十七年三月
十日第二審更審判決（八十七年度重上更(三)字第四號，起訴案號：台灣板橋地方法院
檢察署八十二年度偵字第一四一九○、一八九四一號），提起上訴，本院判決如左：
    主  文
原判決撤銷，發回台灣高等法院。
    理  由
本件原判決撤銷第一審判決，改判依想像競合犯關係，論處上訴人甲○○於他人保安
林內擅自墾植罪刑，固非無見。
惟查：山坡地保育利用條例第三十四條第一項之規定，固重在保護山坡地，防止濫墾
、濫建。但亦含有竊佔罪之本質，以未經土地所有權人同意，或對該山坡地無使用權
源，竟擅自墾殖或開發經營為要件。而同條例第三十五條則係對於有使用權者未依規
定對山坡地為保育、利用所設處罰規定，此觀乎該條第一項第一款至第四款所規定，
違反第十二條第一項、第二十條第二項、第二十五條第一項、第三十條第一項規定，
分別係以經營或使用山坡地人、公有山坡地承租承領人、借用人、私有山坡地使用人
，及山坡地開發利用人，為處罰對象，更可明瞭。原判決事實欄內記載「上訴人明知
坐落台北縣新莊市○○○○段十八份坑小段第一○六、一○七、一○七－一、一一五
、一一六、一一七、一一七－一、二四一－一地號及桃園縣龜山鄉○○○段牛角坡小
段三二三地號等九筆山坡地及另坐落台北縣新莊市○○○○段十八份坑小段第二四一
、二四二、二四三、二四四、二四七等地號保安林地之所有權人分別為柯珠、柯藝、
錡漢、鄭景文、中華民國、台灣省政府、曾志三等人，乃未經前開土地之各該所有權
人同意，而於民國八十二年五月間起，擅自僱請不知情之成年工人，為經營苗圃在上
開山坡地及保安林內擅自墾植而開挖填土整地」等情。既認定上訴人對於上開山坡地
無使用權，亦未經所有權人同意使用，自無從擬具水土保持計畫送請各該目的事業主
管機關核定，則該部分能否論以山坡地保育利用條例第三十五條第三項之罪，饒有研
求餘地。原審未詳細審酌，於事實欄內載述「……如欲在其上經營苗圃開挖整地，應
先擬具水土保持計畫送請各該目的事業主管機關會同主管機關核定並監督實施……亦
未先擬具水土保持計畫，送請主管機關核定……」遽論處上開條項之罪，難謂適法。
上訴意旨雖未指摘及此，惟為本院得依職權調查之事項，應認原判決仍有發回更審之
原因。
據上論結，應依刑事訴訟法第三百九十七條、第四百零一條，判決如主文。
中      華      民      國    八十八    年      四      月    二十八    日
                              最高法院刑事第三庭
                                  審判長法官  陳  錫  奎
                                        法官  洪  清  江
                                        法官  吳  昆  仁
                                        法官  李  伯  道
                                        法官  高  金  枝
      右正本證明與原本無異
                                              書  記  官
中      華      民      國    八十八    年      五      月      三      日
                                                                        Ｒ
